【裁判字號】    97,訴,1349
【裁判日期】    971211
【裁判案由】    退除給與
【裁判全文】
臺北高等行政法院判決
                                      97年度訴字第1349號
                              .
原      告  甲○○
            乙○○
            丙○○
共      同
訴訟代理人  張雙華律師
被      告  國防部空軍司令部
代  表  人  彭勝竹（司令）
訴訟代理人  丁○○
            己○○
上列當事人間因退除給與事件，原告不服國防部中華民國97年3
月22日97年決字第021號訴願決定，提起行政訴訟。本院判決如
下：
    主  文
原告之訴駁回。
訴訟費用由原告負擔。
    事實及理由
一、事實概要：緣原告甲○○、乙○○及丙○○原係空軍軍官學
    校（下稱空軍官校）軍職人員，前經被告核定於民國（下同
    ）90年2月1日、91年3月1日及90年2月1日退伍，支領退休俸
    ，並於退伍當日轉任該校文職教師，停發退休俸。嗣原告於
    96年6月22日向被告申請換發退除給與結算單（下稱結算單
    ），經被告以原告退伍當時填寫之退伍除役給與申請書均選
    擇支領退休俸，亦經核發俸金支領憑證，不得以任何理由再
    行變更改換發結算單，以96年8月20日空規字第0960009090
    號函否准所請。原告不服，提起訴願，遭決定駁回，遂向本
    院提起行政訴訟。
二、本件原告主張：
(一)、原告退伍同時轉任空軍官校文職教師時，其「支領退伍除役
    給與申請書」雖列有結算單選項，惟原告均為理工科副教授
    ，不諳人事法規，當時曾向承辦人詢問：「我們退伍後要轉
    文職教師留校服務，要填哪1項？」、承辦人戊○○答：「
    那你就勾退休俸。」，原告甲○○尚再行追問：「那下面這
    1項退伍給與結算單是做甚麼用的？」、承辦人答：「這1項
    你們用不到，那是給到外面公家機關服務用的。」等語，並
    提供勾選支領退休俸範例，指導原告僅須按表填寫無庸再作
    爭執，原告基於對專業人員之信賴，以為勾選退休俸後，未
    實際支領退休俸者，俟文職教師退休時，軍、文職年資得以
    併計，始在該申請書勾選退休俸，戊○○雖到庭否認，但若
    非其交付上開範例，原告何能取得他人申請書，且若非承辦
    人對結算單適用對象認知有誤，空軍官校因其人員疏失，而
    以93年2月3日效能字第0930000852號令主動要求原告改辦結
    算單，且未限定應於何時行使改辦權利，是依行政程序法第
    8條、第117條第2款、第120條及第126條規定，原告乃信賴
    該行政行為致未即時改辦，原處分已違信賴保護原則，訴願
    決定以上開申請書明列選項供原告選擇，逕謂承辦人員並無
    疏失，未踐行訴願法第67條第1項規定調查證據，亦屬率斷
    。
(二)、訴外人鄭定洲、王秋興及林煒鋒因退伍及轉任文職時間銜接
    未斷、曾勾選退休俸而因轉任文職未曾領取退除給與，經被
    告同意補發結算單，原告之「支領退伍除役給與申請書」所
    列「退伍給與結算單」選項，並非陸海空軍軍官士官服役條
    例施行細則第25條所載「退除給與結算單」，縱有該選項，
    亦屬違誤。訴願決定稱原告之「支領退伍除役給與申請書」
    選項與鄭定洲、王秋興不同，惟當時承辦人戊○○確曾出示
    上開申請書範例，告知勾選退休俸，已見前述（實則，依本
    件國防部訴願卷宗簽稿記載：「人事業管單位對軍職人員退
    休後轉任文職人員，得否換發退除給與結算單之法令解釋不
    一」等語，益見當時承辦人戊○○亦不甚明瞭相關法令致原
    告受其誤導），縱認原告就戊○○確曾誤導未充份舉證，然
    依戊○○於鈞院97年11月4日所言，可知其明知申請書4個選
    項對原告之影響，卻為未告知之情狀，與訴外人鄭定洲完全
    相符，此有立法委員秦慧珠92年8月21日（92）研服國字第9
    20305號及國防大學國防管理學院92年6月18日集禛字第0920
    002085號函說明三記載可參，被告對相同狀況之原告所為處
    分，有違憲法第7條及行政程序法第6條所定平等原則。況原
    告知悉陸軍總司令部曾以89年（89）信服字第16869號令核
    定「陸軍官校原軍職改敘文職教師於年限退伍後，以純文職
    教師銜接續聘，准予原核發俸金支領憑證，改發軍職退除給
    與結算單」，而林煒鋒亦據該函向被告提出改核發結算單申
    請而予核准，國防部既同意依循陸軍總部模式，空軍官校又
    以93年2月3日效能字第0930000852號令告原告換發，則同為
    國防部所屬機關，竟有不同處遇，難令原告甘服。
(三)、陸海空軍軍官士官服役條例第41條第1項前段係指自退伍除
    役之次月起5年須行使請領退除給與權利，而原告已行使請
    領退除給與權利，並依空軍官校93年2月3日效能字第093000
    0852號令申請改辦結算單，該校既於93年間轉知原告得行使
    該權利，依行政程序法第131條第1項規定，原告於96年間行
    使，未逾5年期限，被告及訴願決定稱原告甲○○、丙○○
    之請求權罹於時效云云，顯對法律有所誤認。原告退伍當時
    因國防部推行精實案，校方希望優秀副教授以上軍職教師能
    轉任文職，原告基於由軍職轉任文職後，年資仍可併計，乃
    決定退伍轉任文職，惟日後退休或離職時，僅能恢復退伍時
    軍職退休俸（月退俸），軍、文職年資無法併計而改支文職
    月退休金，對原告財產權益影響至鉅。原告既依空軍官校上
    開93年2月3日令請求換發結算單，縱國防部於96年通令不得
    再行變更改換，惟依行政程序法第8條及第125條前段規定，
    不影響原告依93年令所取得改換權利。又原告並非要求將退
    休俸（陸海空軍軍官士官服役條例第23條第2款參照）改為
    退伍金（同條例第23條第1款參照），與陸海空軍軍官士官
    服役條例施行細則第31條及國防部96年1月26日選道字第096
    0001332號令載情形不符等情，求為判決撤銷訴願決定及原
    處分，請求被告核發退除給與結算單之行政處分，訴訟費用
    由被告負擔。
三、被告則以：
(一)、依行政程序法第131條第1項、第2項、總統84年8月11日（84
    ）華總（一）義字第5958號令頒之陸海空軍軍官士官服役條
    例第41條及國防部88年10月8日鐸錮字第880014621號令頒「
    國防部及所屬單位辦理訴願案件應行注意事項」第3(7)3款規
    定，原告甲○○、丙○○於90年2月1日奉准退伍，原告等未
    於退伍除役之次月起5年內就當年核定退除給與種類為退休
    俸之處分提出訴願或表示不服或申請改換結算單，迨於96年
    3月14日至16日始向空軍官校申請，其請求權已罹於時效而
    消滅。
(二)、原告甲○○、丙○○與乙○○於退伍時自願於「支領退伍除
    役給與申請書」內選擇支領退休俸，並親自蓋章，分別經被
    告所屬人事署90年1月15日（90）造仁字第00521號暨91年2
    月6日（91）造仁字第1350號函核定，原告甲○○自90年2月
    1日（中校11級）、乙○○自91年3月1日（上校9級）、丙○
    ○自90年2月1日（上校9級）零時退伍。嗣原告等擔任空軍
    官校文職教師，分別經由前高雄市團管區司令部（現高雄市
    後備指揮部）90年2月8日（90）柴義字第0526號、空軍軍官
    學校91年4月16日（91）抒任字第2945號暨90年2月20日（90
    ）抒任字第1260號函知被告所屬人事署，經被告分別以90年
    2月15日（90）造仁字第1514號、91年4月25日（91）造仁字
    第4009號及90年3月1日（90）造仁字第1997號函核定停發退
    休俸。
(三)、陸海空軍軍官士官服役條例由立法院三讀通過，經總統公布
    ，原告均為中、上校級軍官，且擔任空軍官校文職教師（副
    教授），當不能諉為不知，而原告主動提出退伍申請，承辦
    人員依原告等申請，要求填寫「支領退除役給與申請書」，
    係屬必要手續，該申請書既列有退伍金、退休俸、贍養金及
    結算單等選項，以供申請人選擇，且原告甲○○、丙○○及
    乙○○服役年資各計有21、21及25年，得支領退除給與數額
    各約新臺幣（下同）200萬餘元（以支領一次退伍金計算）
    ，於退伍前應先行瞭解上開申請選項差異及後續權益影響，
    於申辦之際，自當審慎決定，依陸海空軍軍官士官服役條例
    施行細則第31條規定，原告等退伍既經審定並領取俸金支領
    憑證，即不得請求變更，亦有國防部96年1月26日選道字第
    09600 01332號令載說明三及國防部參謀本部人事參謀次長
    室96年8月13日選道字第0960011610號函及空軍官校96年10
    月18日劭總字第0960006815號函承告：「訴願人申辦退伍，
    詢問本校以往退伍教師如何勾選？曾答：以往例均勾選『退
    休俸』。訴願人當時意願勾選『退休俸』，本人（註：承辦
    人戊○○上尉）即依其意願辦理」。訴願人所提『退除結算
    單』部分，本人記憶中當時並無提及或討論過。」可參。況
    鈞院於97年11月4日準備程序已傳訊承辦人戊○○，其無從
    干涉個人選擇意願且甘冒偽證責任，鈞院亦詢問原告確認該
    簽名或蓋章是否本人親為，原告稱非所有簽名或蓋章均為其
    親為云云，有違常理。至原告所提「支領退除役給予申請書
    」範例僅供參考，應依原告意願填寫。
(四)、依空軍官校93年2月3日效能字第0930000852號令轉被告93年
    1月15日空規字第0930000404號令說明六，已要求該校一般
    教學部轉知原告，均應繳回俸金支領憑證改辦結算單，縱該
    校上開93年2月3日令屬授益處分，然原告均於該令上簽名，
    已知悉可申請改辦，惟未於國防部參謀本部人事參謀次長室
    96年8月13日選道字第0960011610號函示時限前提出申請，
    顯有行政程序法第119條第3款後段重大過失情形，自不得主
    張信賴保護。且縱該令文未載明原告應於何時改辦，然原告
    於退伍後逾5年始提出，其請求權已罹於時效而消滅。又依
    同法第123條第3款規定，原告未於國防部上開函文下達前，
    配合辦理繳回俸金支領憑證並提出改辦結算單之申請，自未
    履行該授益處分所為負擔，事後國防部既重申不得以任何理
    由申請改換發，被告自當配合辦理。
(五)、原告所提訴外人鄭定洲及王秋興係依國防部人力司92年8月
    28日睦瞻字第0920007101號函釋規定改支結算單，原告等原
    非退休俸發給對象，而誤核退休俸及漏開結算單，並非個人
    意願所致，爰主動採取事後補救措施，與原告自由選擇之事
    實不同，應為不同個案處理。原告退伍當時係自願擇領退休
    俸，並於國防部96年1月26日選道字第0960001332號令示後
    ，始申請改換發，依行政程序法第161條規定，被告依國防
    部暨其人力司令釋辦理，並無違誤。又依國防部96年9月5日
    選道字第0960012929號令載，原告既選擇支領退休俸退伍，
    並分別領取退除給與其他現金給與補償金197,654 元、265,
    920 元、219,384 元，即不得繳回該款項而請求改換發結算
    單，原告稱改換發結算單，非要求將退休俸改為退伍金云云
    ，顯誤解法律規定等語，資為抗辯，並聲明求為判決駁回原
    告之訴，訴訟費用由原告負擔。
四、本院判斷如下：
(一)、按軍官退伍除役時，未支領退除給與而轉任公職者，得依志
    願選擇是否將軍職年資併同公職年資辦理公職人員退休。而
    志願併計支領公務人員退休給與者，依其志願選擇發給結算
    單，以利日後併計軍職年資。次依陸海空軍軍官士官服役條
    例施行細則第31條規定，退伍除役人員擇領退休俸，應於辦
    理時審慎決定，經審定並領取後，不得以任何理由請求變更
    。
(二)、經查原告甲○○、乙○○及丙○○退伍時，均依志願選擇支
    領退休俸，並已領取俸金支領憑證，此有原告等填戴之「支
    領退除給與申請書」及空軍司令部人事軍務處96年6月29日
    空規字第0960006784號函影本佐參。雖原告等主張因聽信承
    辦人員戊○○之指導，誤選支領退休俸云云，然經證人戊○
    ○到庭否認曾為指導等情，原告主張，已不足採；況本件乃
    原告等主動提出退伍之申請，承辦人員依原告等申請，要求
    填寫「支領退除給與申請書」，係屬必備之手續，而該申請
    書既列有「退伍金」、「退休俸」、「贍養金」及「結算單
    」等選項，供申請人選擇，原告等之服役年資各計有21、25
    及21年，得支領退除給與之數額各約新台幣200萬餘元（以
    支領一次退伍金計算），申辦之際，自當審慎決定，依上開
    規定既經審定並領取俸金支領憑證，即不得請求變更，原告
    等主張，尚無可採。
(三)、再查，空軍官校固曾於原告等退伍領得退除給與金後，以空
    軍官校93年2月3日能字第0930000852號令（即原證二函文）
    告知原告等三人「應繳回俸金支領憑證改辦軍職退除給與結
    算單」等文句，就該部分雖屬授益行政處分。惟該內容顯與
    前引陸海空軍軍官士官服役條例施行細則第31條：「退伍除
    役人員擇領退休俸，應於辦理時審慎決定，經審定並領取後
    ，不得以任何理由請求變更。」規定相違，為違法之授益行
    政處分。經查，國防部乃以96年1月26日選道字第09600013
    32號令重申：「有關退伍後自行就任公職停發退休俸人員申
    請改換發退除給與結算單乙節，當事人於退伍當時已擇領退
    休俸，亦經核發俸金支領憑證，依民國86年令頒陸海空軍軍
    官士官服役條例施行細則第31條規定，不得以任何理由申請
    改換發退除給與結算單。」其後原告等於96年6月22日始為
    本件改換發退除給與結算單之申請，經被告於96年7月17日
    就本件申請呈請上級機關國防部釋示，嗣國防部參謀本部人
    事參謀次長室96年8月13日選道字第0960011610號函，就本
    件原告等申請之個案以：不得以任何理由申請改換發退除給
    與結算單等情，此有上開各函在卷可稽，經核本件撤銷違法
    行政處分，無行政程序法第117條但書2款之有害公益或信賴
    利益大於公益不得撤銷之情事，該空軍官校93年2月3日能字
    第0930000852號令違法授益行政處分，應已被96年8月13日
    選道字第0960011610號函撤銷，原告復依上開93年函為本件
    主張，自屬無據。
(四)、玆以下所應審酌者，乃違法之授益行政處分撤銷是否有信賴
    保護原則之適用，信賴保護原則之適用要件，目前一般認為
    須同時具備下列三項條件：一、信賴基礎：須具有一個表示
    於外之國家意思；二、信賴表現：人民因信賴而為具體之信
    賴行為；三、信賴客觀上值得保護：人民之信賴無行政程序
    法第119 條所定信賴在客觀上不值得保護之情形。上開信賴
    表現要件係指國家行政之相對人，須認識國家機關之行為外
    ，並必須為一定之處置行為，若係授益行政處分對象主觀之
    願望或期待而未有客觀上具體表現信賴之行為者，無信賴保
    護原則之適用。然查，原告等均於上開違法授益行政處分93
    年2 月3 日能字第0930000852令文上簽名，此有該令之原告
    等簽名為證，其已知悉內容並了解其權益無訛，惟原告等並
    未即時提出申請，更未有因信賴此93年違法授益行政處分而
    為投資行為或其他生活之安排，或財產之運用等行為，原告
    顯係對上開93年函違法授益行政處分置之不理，而無信賴表
    現，自無信賴保護原則之適用，原告等據以主張，殊屬無據
    。
(五)、再按行政法上之「平等原則」，並非指絕對、機械之形式上
    平等，而係指相同事物性質應為相同之處理，非有正當理由
    ，不得為差別待遇而言；如果事物性質不盡相同而為合理之
    各別處理，自非法所不許，此為最高行政法院95年判字第
    446號闡釋在案。經查，原告所舉鄭定洲、王秋興補發退除
    給與結算單個案，係因鄭、王2員原非退休俸發給對象，而
    誤核退休俸及漏開退除給與結算單，並非個人意願所致，爰
    主動採取之事後補救措施，此有被告93年2月3日能字第0930
    000852令及國防部人力司92年8月28日睦瞻字第0920007101
    號函可稽，自與本案係原告等自由選擇之事實不同，是應為
    不同個案之處理模式，方符合平等原則之立法意旨，原告等
    以上情主張平等原則云云，自非可採。
(六)、至於本件爭點在於原告是否有法律依據申請改換退除給與結
    算單，尚與退除給與是否罹於5年時效消滅無涉，兩造關於
    時效消滅之攻擊防禦方法，本院自無庸一一審酌，附此敘明
    。
五、從而，被告依首揭規定，否准原告請求被告核發退除給與結
    算單，並無不合。訴願決定予以駁回，亦無違誤，均應予維
    持。本件原告之訴為無理由，應予駁回。
據上論結，本件原告之訴為無理由，爰依行政訴訟法第98條第1
項前段、第104條，民事訴訟法第85條第1項前段，判決如主文。
中    華    民    國    97    年    12    月    11    日
            臺北高等行政法院第三庭
                            審判長法  官  姜素娥
                                  法  官  楊莉莉
                                  法  官  劉介中
上為正本係照原本作成。
如不服本判決，應於送達後20日內，向本院提出上訴狀並表明上
訴理由，如於本判決宣示後送達前提起上訴者，應於判決送達後
20日內補提上訴理由書（須按他造人數附繕本）。
中    華    民    國    97    年    12    月    12    日
                                  書記官  蘇婉婷


司法院資訊處製作；財團法人民間司法改革基金會備份。
